臺灣新竹地方法院民事簡易判決　　　 100年度竹勞簡字第14號
原　　　告　黃彥壹
被　　　告　渣打國際商業銀行股份有限公司
法定代理人　曾璟璇
訴訟代理人　陳金泉律師
　　　　　　李瑞敏律師
上列當事人間請求給付工資等事件，本院於民國100年10月14日
辯論終結，判決如下：
    主  文
原告之訴駁回。
訴訟費用由原告負擔。
    事實及理由
甲、程序方面
    按訴狀送達後，原告不得將原訴變更或追加他訴，但擴張或
    減縮應受判決事項之聲明者，不在此限，民事訴訟法第255
    條第1 項第3 款定有明文。查本件原告起訴時，原聲明請求
    ：被告等應給付原告預告工資新臺幣（下同）67,350元及自
    民國98年7 月15日起至清償日止，按年息百分之5 計算之利
    息；短付之退職金385,497 元及自98年7 月1 日起至清償日
    止，按年息百分之5 計算之利息；給付3,019,529 元自98年
    7 月1 日起至98年9 月9 日止，按年息百分之5 計算之利息
    。嗣於100 年9 月20日具狀變更其聲明為被告應給付原告預
    告工資76,350元及自98年7 月1 日起至清償日止按年息百分
    之5 計算之利息；短付之退休金403,501 元及自98年7 月31
    日起至清償日止按年息百分之5 計算之利息暨3,019,529 元
    自98年7 月31日起至98 年9月10日止按年息百分之5 計算之
    利息計16,952元。原告訴之變更核屬單純擴張應受判決事項
    之聲明，揆諸前揭規定，並無不合，自應准許。
乙、實體方面
壹、原告起訴主張：
一、原告自77年2 月5 日起受僱於被告，為編制內員工，至98年
    6 月30日止，服務計滿21.4167 年，被告於98年6 月26日通
    知原告可依被告所制定之員工優惠退休方案，申請退休，原
    告於同年6 月29日提出優惠退休意向書，經被告於翌日核准
    ，於98年7 月1 日辦理退休。依被告所制定「渣打國際商業
    銀行員工優惠離職、優惠退休方案」（以下簡稱系爭員工優
    離優退方案）之規定，並參酌勞動基準法第1 條第2 項有關
    雇主與勞工所訂勞動條件不得低於該法所定最低標準之規定
    ，原告尚得請求被告給付下列款項：
（一）預告工資76,350元及其利息：本件被告未依勞動基準法第
      16條規定於30日前預告終止兩造間之勞動契約，爰依該條
      第3 項規定請求被告給付1 個月之預告工資76,350元，及
      自98年7 月1 日起至清償日止按年息百分之5 計算之利息
      。系爭員工優離優退方案就預告期間之約定，係較勞動基
      準法為低之勞動條件，該部分約定無效，無效部分，原告
      得依勞動基準法之上開規定主張，是原告請求被告給付一
      個月預告期間之薪資，並無不合。
（二）短付之退休金403,501 元及其利息：依系爭員工優離優退
      方案第五條規定「所稱退職金基數，一個基數係指一個月
      平均薪資」、「所稱月平均薪資係指員工於9 個月（即97
      年7 月至98年3 月止）之薪資總額除以9 所得之金額」、
      「所稱薪資係指底薪及業務人員績效獎金，員工服務年資
      在20年以上者，薪資定義並含每月1, 800元之伙食津貼。
      」等規定，因原告係從事催收業務之人員，領有績效獎金
      ，故計算月平均薪資，除底薪65,550元、伙食津貼1,800
      元外，自應加計平均績效獎金9,000 元。是原告於離職前
      9 個月之月平均薪資應為76,350元（65,550+1,800+9,000
      ＝76,350），依系爭員工優離優退方案計算，原告應領之
      退休金應為3,423,030 元（計算式：76,350元×21.41 67
      ×2 ＋76,350元×2 ＝3,423,030 元）。詎被告竟僅以以
      月平均薪資67,350元（底薪65,550元＋伙食津貼1, 800元
      ）為計算基準，給付原告3,019,529 元（67,350元×21.4
      167 ×2 ＋67,350元×2 ＝3,019,529 元），計短付403,
      501 元。原告自得請求被告給付上開短付之金額及自98年
      7 月31日起至清償日止，按年息百分之5 計算之金額。原
      告之業績獎金雖以禮券方式給付，並不影響其為薪資之本
      質，且該金額均係原告因工作而獲得之報酬，在制度上有
      經常性，自應列入平均工資以之計算退休金，被告辯稱百
      貨公司禮券為競賽獎金、恩惠給與云云，均非可探。
（三）遲付退休金之利息16,952元：依勞動基準法施行細則第29
      條第1 項規定，雇主應給付之勞工退休金應自勞工退休之
      日起30日內給付之，雇主應自上開期限屆滿時，負遲延責
      任。本件原告已於98年6 月30日離職，被告應於98年7 月
      30 日 給付原告退休金而未給付，並遲至98年9 月10日始
      給付原告3,019,529 元，則原告自得請求被告給付3,019,
      529 元自98年7 月31日起至98年9 月10日止，按年息百分
      之5 計算之遲延利息，計16,952元（計算式：3,019,529
      元×5 ﹪÷365 ×41天＝16,952元）。
二、爰聲明：
（一）被告應給付原告76,350元，及自98年7月1日起至清償日止
      ，按年息百分之5計算之利息。
（二）被告應給付原告403,501元，及自98年7月31日起至清償日
      止，按年息百分之5計算之利息。
（三）被告應給付原告16,952元。
貳、被告答辯則以：
一、原告本為被告銀行之催收部門員工，被告為因應市場，進行
    人力需求之調整，本擬辦理資遣，但因工會極力爭取優惠離
    職、退休，故被告乃訂定優於勞動基準法之員工優離優退方
    案，使有意離退之同仁得以享有優於勞動基準法之條件與被
    告終止勞動契約。原告經被告通知合於員工優離優退方案之
    要件後，隨即於98年6 月29日提出意向書，表明優惠退休之
    旨，被告於同年月30日核准，雙方並約定原告離職生效日為
    98年7 月1 日，原告並於98年9 月8 日領取退休金3,019,52
    9 元無誤。
二、優離優退制度本係以合意終止方式了結兩造間勞動關係，原
    告已領取該優離優退給付，不得再本於勞動契約關係對被告
    提出請求：
（一）預告工資部分：上開員工優離優退方案第四條已明文約定
      「本優離優退辦法之意向書一經正式接受，即視為勞資雙
      方採合意終止勞動契約。... 」，兩造既係合意終止勞動
      契約，則被告自無給付預告工資之義務。惟被告仍以優於
      勞動基準法之方案，給予原告含預告工資在內之2 個月薪
      資，並無短付原告預告工資之情事。
（二）短付退休金部分：原告在職期間並非業務人員，也無系爭
      員工優離優退方案關於業績獎金納入基數規定之適用，被
      告並無任何短付情事：原告任職被告期間，係擔任被告銀
      行催收部門人員，其部門任務係催討銀行已借出之款項，
      並非業務人員；另依原告薪資核定信函所示（參卷宗第50
      頁至第52頁），原告任職期間僅有基本月薪及年終獎金二
      項薪酬，再無其他。至原告提出原證三之Top Collector
      月扣繳稅額匯總表部分，因無部門主管正式簽核，被告否
      認其形式真正。是以，原告離退前9 個月即98年6 月至97
      年7 月間，原告每月領取者為基本薪資65,550元以及1,80
      0 元伙食津貼，另即為隔年3 月所核發之年終獎金，上揭
      基本薪與伙食津貼給付，被告皆已計入平均工資核給退休
      金，絕無短付情事。另被告確實未給予原告業績獎金，原
      告若主張其為業務人員並領有業績獎金，應由原告舉證證
      明之。至原告主張被告曾給付SOGO禮券乙事，並非業績獎
      金，而僅於競賽中予以獎勵，依法純屬恩惠性給予，不應
      計入平均工資。
（三）遲延利息部分：本件兩造係合意終止勞動契約，並由被告
      比照退休金標準給予原告離退金，並非勞動基準法施行細
      則第29條所稱之退休金。員工優離優退方案第5 條第5 項
      已載明「對於提早退休/ 退休之員工，其退休金之支領將
      於離職日後30日內向政府提出核准申請。」、「通常，退
      休金將於政府核准後一個月內發放。」上開文字並無約定
      給付日期，按給付無確定期限者，債務人於債權人得請求
      給付時，經其催告而未為給付，自受催告時起，負遲延責
      任，本件原告除提起本件訴訟外，並無任何催告或請求時
      ，被告自無給付遲延情事，原告請求被告給付利息，於法
      無據。依據內政部（75）台內勞字第465547號解釋函，被
      告核發退休金時，得由被告所提撥之勞工退休準備金專戶
      內支用。上揭勞工退休準備金，係被告依據勞動基準法第
      56 條 規定，提撥專戶存於臺灣銀行信託部專戶，並由退
      休準備金監督委員會負責監督、審認及用印後，送主管機
      關新竹市政府核備，方能動支。本件退休金之給付，新竹
      市政府係於98年8 月31日始發文通知台灣銀行信託部勞基
      給付科函轉被告公司勞工退休準備金監督委員會勞工退休
      金給付通知書，並表示被告公司之優惠退休方案優於勞動
      基準法而同意備查，被告於臺灣銀行核發退休金基金支票
      後，隨即通知原告領取，原告並於98年9 月8 日領取退休
      基金支票，可知被告並無遲延給付之情事。原告請求被告
      給付自98年7 月31日起至98年9 月10日止之延給付利息，
      洵非可採。
三、並聲明：原告之訴駁回；如受不利益判決，被告願供現金為
    擔保請准免為假執行。
、兩造不爭執之事實：
一、原告自77年2 月5 日受僱於被告，98年6 月29日依被告自訂
    之系爭員工優離優退方案填寫「員工優惠離職、優惠退休意
    向書」，辦理優惠退休。被告於98年6 月30日核准，雙方並
    約定於同年7 月1 日終止勞動契約生效。
二、原告於98年9 月8 日領取退休金3,019,529 元支票，同日存
    入銀行帳戶，經票據交換，於同年月10日兌現存入原告存簿
    。
三、原告優惠退休前係被告催收部門之員工，每月領有底薪65,
    550 元及伙食費1,800 元，另領有金額不等之百貨公司禮券
    。
肆、本件爭點：
一、原告請求被告給付一個月預告工資76,350元，有無理由？
二、原告主張被告給付短付優惠退休金403,501元，有無理由？
三、原告請求被告給付優惠退休金遲延給付之利息16,952元，有
    無理由？
伍、本院之判斷：
一、原告請求被告給付預告工資76,350元，為無理由：
（一）按雇主依勞動基準法第11條或第13條但書規定終止勞動契
      約者，須依勞動基準法第16條第1 項規定，於相當之預告
      期間前預告之，如未給予預告期間而終止契約者，始有依
      勞動基準法第16條第3 項、第1 項規定發給預告期間工資
      之必要。此乃勞動基準法第16條第1 項、第3 項所明定。
（二）本件原告乃依系爭員工優離優退方案辦理優惠退休，為兩
      造所不爭執，而依系爭員工優離優退方案第四條約定「本
      優離優退辦法之意向書一經正式接受，即視為勞資雙方採
      合意終止勞動契約。」，原告既於詳閱系爭員工優離、優
      退方案後，提出意向書（參卷宗第49頁），申請優惠退休
      ，自應認兩造係合意以優惠退休之方式終止勞動契約，即
      與雇主依勞動基準法第11條、第13條但書片面終止勞動契
      約之情形不符，自無勞動基準法第16條第3項、第1項之適
      用。
（三）縱認本件有勞動基準法第16條第3 項、第1 項之適用，系
      爭員工優離優退方案第五條亦已明定「服務年資滿十五年
      以上者，按其服務年資，每滿一年給予二個基數之退職金
      ，並加給二個月薪資（含預告薪資）。」則被告亦已慮及
      預告期間薪資之核發，並願給予原告含預告期間薪資在內
      2 個月薪資之給付，此項約定，並未較勞動基準法所定條
      件為差，自無原告所稱約定無效之情事。且原告自承其優
      惠退休意向書提出前，業已檢視優惠離職/ 惠退休給付計
      算表（參卷宗第108 頁反面），而該計算表中業已明示其
      他加項之金額為「2 個月薪資（含預告期間薪資）」（參
      卷宗第9 頁），應認原告亦同意被告依該標準給予預告期
      間薪資，始會提出優惠退休意向書，自無從於領取含預告
      薪資在內之2 個月薪資後，再行主張被告未為給付，而另
      行請求。
二、原告主張被告給付短付優惠退休金403,501元，亦無理由：
    本件原告主張其係從事催收之業務人員，應計入97年7 月至
    98年3 月間每月平均9,000 元之績效獎金，而計算退休之月
    平均薪資，認被告僅以底薪65,550元及伙食津貼1,800 元計
    算月平均薪資，短付達403,501 元云云。被告則以原告並非
    業務人員，薪資中亦無所謂績效獎金，退休金並未短付等語
    為辯。經查：
（一）系爭員工優離優退方案第五條第二項明定「所稱薪資之定
      義係指底薪及業務人員績效獎金。員工服務年資在二十年
      以上者，薪資定義並含每月新台幣一千八百元整之伙食津
      貼。」上開規定將業務人員績效獎金明文臚列，依規定之
      文義解釋可知，並非所有員工均得於計算平均薪資時，將
      所謂業務人員績效獎金計入，而應僅有擔任業務部門工作
      ，從事推銷被告公司金融產品等之業務人員，始得列入績
      效獎金計算月平均薪資，自明。若所有人員均得計入所謂
      之績效獎金，則該條約定自無列舉「業務人員」之必要，
      而逕行規定「所稱薪資之定義係指底薪及績效獎金」即可
      。故系爭員工優離優退方案之上開約定，係指被告公司之
      一般員工以底薪計算月平均薪資，而業務人員以底薪及績
      效獎金計算月平均薪資，堪以認定。
（二）原告優惠退休前係被告之催收部門員工，乃兩造不爭之事
      實。而被告公司就業務人員訂定「業務人員工作準則」（
      參卷宗第89頁至第91頁），就從事招攬房屋貸款、行銷保
      險商品、信用卡及個人信用貸款、開戶、存匯款相關交易
      、信託投資商品等業務，訂定特別工作準則，則所謂被告
      公司之業務人員，應以負責行銷被告金融商品、招攬客戶
      至被告公司辦理金融事務等員工為限，並非所有被告之員
      工均屬業務人員自明。原告既係從事催收工作，並未負責
      推銷被告之金融商品，亦未招攬客戶與被告成立法律關係
      ，尚難認係被告之業務人員，自無從將系爭員工優離優退
      方案第五條第二項所訂業務人員績效獎金，計入其平均薪
      資。
（三）原告提出原證三所示Top Collector 月扣繳稅額彙總表（
      參卷宗第10頁至第16頁）主張其為業務人員，領有平均每
      月9,000 元之績效獎金，且該績效獎金係經常性給予，應
      一併計入月平均薪資云云。惟查，被告否認該Top Collec
      tor 月扣繳稅額彙總表形示上之真正，原告是否自被告處
      受領表列款項，尚非無疑。縱認該表確係被告公司所核發
      之文件，該Top Collector 月扣繳稅額彙總表亦未顯示其
      上所列之金額即為原告所受領之績效獎金，亦無從由該表
      推知表列金額為原告所受領之績效獎金。又上開表格所列
      之給付，乃以百貨公司禮券之型態發給，如未經列為Top
      Collec tor（頂尖催收人員）者，無從受領該百貨公司禮
      券，且原告並非每月均列名為Top Collector ，而得受領
      該百貨公司禮券，此由原告自承其98年2 月、3 月此項給
      付均為0 元，即可知之（參卷宗第3 頁起訴狀所載）。自
      難謂其受有Top Collector 月扣繳稅額彙總表所示之金額
      ，即得將該表所列金額計入平均薪資之計算。
（四）此外，縱認Top Collector 月扣繳稅額彙總表所列金額係
      被告給付原告之經常性給與，而應依勞動基準法第2 條第
      4 款、第55條第2 款計入退休金之計算，惟比較勞動基準
      法與被告所製定之系爭員工優離優退方案可知，如依勞動
      基準法第53條之規定，原告無從自請退休；縱認原告已符
      勞動基準法第53條規定之退休要件，以原告21.4167 年之
      年資計算勞動基準法第55條第1 項第1 款之退休基數，亦
      僅有36.5個基數（前15年共30個基數，後6.4167年為6.5
      個基數，合計36.5個基數），顯低於系爭員工優離優退方
      案所給與之42.833個基數；再依原告主張之平均薪資76,3
      50元計算依勞動基準法所得請領之退休金，至多亦僅有2,
      786, 775元（76,350×36.5＝2,786,775 ），遠低於被告
      依系爭員工優離優退方案所給付之3,019,529 元。相較之
      下，系爭員工優離優退方案計算之退休條件，顯優於勞動
      基準法所訂退休金條件。原告既已簽訂意向書向被告申請
      依系爭員工優離優退方案辦理優惠退休，並已領取退休金
      ，即係同意系爭員工優離優退方案之計算方法核計退休金
      ，自無從變動系爭員工優離優退方案，而主張再將底薪外
      之其餘給付計入月平均薪資之計算。
（五）系爭員工優離優退方案第六條業已明訂「依本優離優退辦
      理優離優退者，不得再適用本行工作規則第三十五條規定
      請領離職金（LSB ），且亦不得再依勞基去規定請求給付
      資遣費或退休金，或任何其他非本優離優退辦法所涵蓋之
      給付。」，且原告所提意向書亦載明「本件經核准後，本
      人即應依本行優離優退方案領取退職金，該退職金並不適
      用渣打銀行退休人員優惠存款辦法；同時本人知悉並同意
      此外再無其他任何資遣費、離職金、退休金等款項與福利
      金之請求權利。」據此，原告已無法再行主張任何退休金
      ，原告於依系爭員工優離優退方案領取退休金後，復爭執
      其為業務人員，認應將業務獎金之經常給與計入平均薪資
      ，顯非可採，無從准許。
三、原告請求被告給付優惠退休金遲延給付之利息16,952元，亦
    無理由：
（一）系爭員工優離優退方案所訂定之退休條件，較勞動基準法
      所規定者，對勞工而言較為優惠，業已說明如前，並有被
      告所提新竹市政府98年8 月31日府勞動字第0980095204號
      函（參卷宗第97頁）所示「該公司謝良政君等61名員工（
      如名冊）係依該公司『優惠退休方案』，以優於勞動基準
      法辦理退休」等語可參，故系爭員工優離優退方案所訂定
      之退休方案確實較勞動基準法之規定更優惠員工，應可認
      定。兩造間就原告之優惠退休，既已達成依系爭員工優離
      、優退方案辦理之意思表示合致，而終止兩造間之勞動契
      約，則所有退休金給付方式，自應依系爭員工優離優退方
      案進行，無從摭取片斷，再行割裂適用勞動基準法及其施
      行細則。系爭員工優離、優退方案就退休金給付方式，業
      已明定「對於提早退休/ 退休之員工，其退休金之支領將
      於離職日後三十日內向政府提出核准申請。通常，退休金
      將於政府核准後一個月內發放。」自應以該規定作為兩造
      間給付退休金之依據，而無從再片面適用勞動基準法施行
      細則第29條第1 項「雇主應給付之勞工退休金應自勞工退
      休之日起三十日內給付之。」之規定，認被告退休金之給
      付為定期給付。依系爭員工優離、優退方案，退休金之給
      付並無確定期限，則依民法229 條第2 項規定，須經催告
      ，被告始負遲延之責，本件被告於原告提起本件訴訟前之
      98 年9月8 日即已給付退休金，由原告立據領取（參卷宗
      第92 頁 ），自無給付遲延之可言。
（二）況本件被告於98年7 月15日即已召開勞工退休準備金監督
      委員會，惟勞方委員認須再行確認優退人員是否符合優惠
      退休之要件，因而未於當日作成准予動用勞工退休準備金
      之決議，此有被告勞工退休準備金監督委員會會議紀錄在
      卷可憑（參卷宗第95頁至第96頁），而被告於獲勞工退休
      金監督委員會之同意後，轉送新竹市政府審核，經該府於
      98年8 月31日核准，製有前引函文可參，被告旋於98年9
      月8 日即發給原告退休金支票，經原告立據領取，其時程
      與系爭員工優離優退方案所訂相當，尚難認被告有何給付
      遲延，而應給付遲延利息。故原告主張被告應給付自98年
      7 月31日起至同年9 月10日止之遲延給付利息16,952元，
      洵非可採，無從准許。
四、綜上所述，系爭員工優離優退方案所訂之優惠退休，較勞動
    基準法所訂退休條件為優惠，被告均已依約履行，原告於受
    領退休金多時後，復主張被告未給付預告期間工資、短付退
    休金及遲延給付退休金之利息，而為本件請求，核均屬無據
    ，應予駁回。
陸、本件判決之基礎已臻明確，兩造其餘之攻擊、防禦方法及舉
    證，核與判決結果無影響，爰不一一予以論列，併此敘明。
柒、據上論結，原告之訴為無理由，依民事訴訟法第78條，判決
    如主文。
中    華    民    國   100    年    10    月    31    日
                  新竹簡易庭  法  官  蔡孟芳
以上正本係照原本作成。
如對本判決上訴，須於判決送達後 20 日內向本院提出上訴狀。
如委任律師提起上訴者，應一併繳納上訴審裁判費。
中    華    民    國   100    年    10    月    31    日
                              書記官  蕭宛琴